【裁判字號】    90,台上,6639
【裁判日期】    901031
【裁判案由】    違反山坡地保育利用條例
【裁判全文】
最高法院刑事判決                                九十年度台上字第六六三九號
    上   訴   人  台灣高等法院檢察署檢察官
    上訴人即被告  甲○○
右上訴人等因被告違反山坡地保育利用條例案件，不服台灣高等法院中華民國八十七
年十一月十九日第二審判決（八十七年度上訴字第四三○八號，起訴案號：台灣士林
地方法院檢察署八十六年度偵字第一六一○號），提起上訴，本院判決如左：
    主  文
原判決撤銷，發回台灣高等法院。
    理  由
本件原判決認定：上訴人即被告甲○○基於概括犯意，先於民國八十五年四、五月間
，未經許可，占有坐落臺北縣汐止鎮○○○段五○一之十二地號，國家所有，前由高
張月雲、陳全義、鄭裕聰三人向臺北縣政府承租，現由國有財產局管理之山坡地，擅
自設置雞舍（面積為○‧○○一四平方公尺──如原判決附圖丁所示），復於八十五
年十一月間，未經許可，在前開五○一之十二地號國有山坡地上，擅自設置廚房、廁
所（面積分別為○‧○○二九公頃、○‧○○○九公頃──如原判決附圖甲、乙所示
），再於八十六年五月間，未經許可，在前開五○一之十二地號之國有山坡地上，擅
自設置鋼架遮陽棚（面積為○‧○○六三公頃──如原判決附圖丙所示）等情。因而
維持第一審關於論處上訴人即被告甲○○以連續在公有山坡地內，自設置工作物罪
刑部分之判決，駁回其在第二審之上訴，雖非無見。惟查：（一）科刑之判決書，其
宣示之主文，與所記載之事實及說明之理由，必須互相適合，否則即屬判決理由矛盾
之當然違背法令，自足構成撤銷之原因。本件原判決維持第一審之判決，其犯罪事實
均認定被告甲○○擅自在上開山坡地設置之雞舍面積為○‧○○一四平方公尺，惟其
判決理由及附表則又敘明上開雞舍面積為○‧○○一四公頃，判決事實及理由前後已
有不一。且第一審判決主文就該部分沒收面積又諭知為：「如附圖Ｂ所示台北縣汐止
鎮○○○段伍零壹之拾貳地號（丁）部分之雞舍（面積零點零零壹肆公頃）沒收」。
其判決主文與事實不相符合，理由與事實復有矛盾，難謂於法無違，原判決未予糾正
，竟仍判決予以維持，依前開說明，同屬違法。（二）審理事實之法院對於被告有利
及不利之證據，應一律注意，詳為調查，綜合全案證據資料，本於經驗法則以定其取
捨，並將取捨證據及得心證之理由於判決內詳為說明。故證據雖已調查，而尚有其他
部分並未調查，仍難遽為被告有利或不利之認定；如有應調查之證據未予調查，率行
判決，其判決當然為違背法令。經查告訴人等指訴前開地段五○一之十二地號土地上
，原無道路，同地段五三六之二地號土地上，在未遭被告整地墾殖及舖設道路前僅設
有一寬度一台尺半，後拓寬為三台尺之小徑，並提出該處未遭被告墾殖及舖設道路前
之原狀照片六紙為證，被告對之亦不爭執（詳第一審卷第一五一頁反面、一五六頁）
，則依該照片顯示，上開小徑確與訴訟中勘驗之道路有明顯差異，其情如果屬實，證
人王有、廖林寶貴所證稱道路為原有，未遭拓寬，僅係由石子路面變成水泥路面等語
與事實是否相符，已非無疑？上訴人於所謂塌陷重舖水泥路面前，是否已有拓建上開
小徑為道路之情形，饒堪研求？告訴人高張月雲等於原審亦曾聲請傳訊證人王深淵以
資證明當時小徑之原貌（原審卷第四十二頁），原審未予傳訊又未說明不予傳訊調查
之理由，遽以證人王有、廖林寶貴、謝蒲生、廖水和等人證詞為被告有利之認定，有
應於審判期日調查證據未予調查及判決理由不備之違法。（三）按山坡地保育利用條
例第三十四條第一項並無處罰過失犯之明文，行為人須有犯罪之故意，始足為構成犯
罪，此觀之該條條文即明。經查原判決事實認定被告違反該條例規定於公有山坡地擅
自於上開地段五○一之十二地號上設置之雞舍、廚房、廁所、遮陽棚等工作物，其面
積總和為○‧○一一五公頃，然依第一審囑託台北縣汐止地政事務所勘測複丈成果圖
所示（第一審卷第一一○頁），上開各該工作物均附屬於被告所使用之位於汐止市○
○路三八○巷九號之鋼架磚造平房，該建物總使用面積為○‧○五五六公頃，其中○
‧○四四一公頃係在上開地段五○一之四地號及第五○四地號上，均屬被告祖父蔡屋
與人共有之土地（詳同卷第一一一頁以下之土地登記簿謄本、第五十一頁之戶籍謄本
），被告辯稱因第五○一之十二地號鄰接伊祖父之共有土地，故伊不知占用國有山坡
地云云，即非全然無因，則其是否有在公有山坡地擅自墾殖或設置工作物之故意，非
無研求之餘地，原審未詳查慎斷，遽行判決，亦嫌判決理由不備，而難昭折服。以上
或為檢察官及被告上訴意旨所指摘，或為本院得依職權調查之事項，應認原判決有撤
銷發回之原因。
據上論結，應依刑事訴訟法第三百九十七條、第四百零一條，判決如主文。
中      華      民      國     九十     年      十      月    三十一    日
                              最高法院刑事第十一庭
                                  審判長法官  林  增  福
                                        法官  邵  燕  玲
                                        法官  吳  昆  仁
                                        法官  陳  世  雄
                                        法官  惠  光  霞
      右正本證明與原本無異
                                              書  記  官
中      華      民      國     九十     年     十一     月      五      日


司法院資訊處製作；財團法人民間司法改革基金會備份。
